【裁判字號】    90,易,551
【裁判日期】    900724
【裁判案由】    違反著作權法
【裁判全文】
臺灣臺南地方法院刑事判決                            九十年度易字第五五一號
    公  訴  人  臺灣台南地方法院檢察署檢察官
    被      告  丙○○
    選任辯護人  陳豐裕
右列被告因違反著作權法案件，經檢察官提起公訴（八十九年度偵字第一一四二七號
），本院判決如左：
    主  文
丙○○連續擅自以重製之方法，侵害他人之著作財產權，處有期徒刑柒月。緩刑貳年
。
扣案如附表所示之物均沒收。
    事  實
一、丙○○係設於台南市○○路○段三○○號一樓「新概念健康煮餐飲屋」之實際負
    責人。早先於民國（下同）八十九年三月間，與負責經營「健康煮涮涮鍋店」之
    甲○○簽訂加盟契約，授權丙○○使用甲○○擁有著作權，兼具有美術著作價值
    之「健康煮」美術字樣（如附圖一）以及由朱國明拍攝、陳隆吉編輯製作而為甲○○擁有著作權之「ＤＡＤＩＤＯ健康煮菜單」攝影、編輯著作（如附圖二）。
    丙○○明知其與甲○○之間，自八十九年五月間已因理念不合終止加盟契約，雙
    方並以文字約定丙○○已不得再使用上開著作。詎丙○○不僅未徹底依協議內容
    ，停止使用先前加盟契約存續期間使用附著有前揭著作之著作物（如招牌、營業
    使用之設備器具、物品等），更基於概括犯意，連續自於八十九年七月初之某日
    起，未經著作權人之同意或合法授權，除在該餐飲屋營業所使用之筷子等營業器
    物上，多次重製前揭「健康煮」美術著作（如附圖三）外，且自行重製與前揭「
    ＤＡＤＩＤＯ健康煮菜單」攝影、編輯著作幾近相同之「健康煮菜單」（如附圖
    四）至少十數份供營業使用。嗣於八十九年八月十七日下午二時四十分許，在前
    揭餐飲屋為警方會同甲○○查獲。扣得違法重製之「健康煮菜單」大、小各一份
    、違法重製有「健康煮」美術圖案字樣之筷子包裝一個（如附表所示）。
二、案經甲○○訴由台南市警察局移請台灣台南地方法院檢察署檢察官偵查起訴。
    理  由
一、訊據被告丙○○固不否認有於八十九年三月間與告訴人甲○○簽訂加盟契約，隨
    即於八十九年五月間終止加盟關係，但其遲於八十九年七月間始除去菜單及筷子
    包裝上關於「ＤＡＤＩＤＯ」字樣及藝人劉爾金頭部畫像等相關圖形，除此之外
    其餘內容即予以沿襲仿製等事實，惟矢口否認有何涉犯著作權法之犯行，辯稱：
    伊於筷子包裝上之「健康煮」文字設計圖樣（即附圖三），係單純之文字字體使
    用，並不構成著作權法上美術著作之保護對象，至告訴人所製作之菜單（即附圖
    二）乃一般常見火鍋料理，毫無特殊之處，此與告訴人之「健康煮」字體設計均
    欠缺創意，均不足以表現創作者之獨特個性，亦無「原創性」可言，況雙方於八
    十九年五月間終止加盟關係時，係約定伊應停止使用有告訴人所營「健康煮刷刷
    鍋店」ＭＡＲＫ之相關物品，故伊心想只要將告訴人之ＭＡＲＫ去除後，其餘均
    可使用，且伊於更改後，還特別催請告訴人派人前來伊店內檢驗，經告訴人委請
    劉爾金之大姐丁○○檢視後認為並無侵權疑義，始予使用，故伊不知沿用菜單及
    「健康煮」字體設計有侵害告訴人之著作權云云。經查：
    （一）右揭事實，業據告訴人甲○○於偵查中到庭並具狀指訴綦詳，並經證人陳
          隆吉於偵查中到庭證述明確（均見偵查卷八十九年十月十八日訊問筆錄）
          ，且有雙方當事人簽訂之加盟契約書、終止加盟關係之協議書等影本各一
          份附卷及查獲之健康煮菜單大、小各一份、印有「健康煮」美術圖案字樣
          之筷子一雙扣案可資佐證。
    （二）次按攝影著作有極大程度係依賴機械之作用及技術之操作，在製作時需決
          定主題，並對被攝影之對象、構圖、角度、光量、速度等因素進行選擇與
          調整，有時尚須進行底片之修改，此時，在攝影、顯像及沖洗有其原創性
          ，因而加以保護；編緝著作則係就資料或素材之選擇或編排，彰顯其創作
          性，因而受著作權法之保護。今本件告訴人所擁有、使用之「健康煮菜單
          」著作（即附圖二），為使其餐點菜單發揮吸引顧客之效果，無論在對象
          、構圖、角度、光量、速度方面均有所選擇調整；在菜色之編排方面，則
          強調低熱量吃得健康，除對各式食物予以分類、編定價格種類外，還特別
          於菜單製作上將其所置放每盤料理之熱量多寡予以明示，甚且標榜其獨家
          菜色（諸如日式麻薯、蒟蒻麵等是），亦明顯可見其費盡心思，並彰顯出
          作者之訴求及其「原創性」，揆諸前開說明，告訴人前揭菜單著作自屬著
          作權法保護之對象無疑。乃被告辯稱此等菜單僅係單純菜色排列，毫無特
          殊性，故無「原創性」可言云云，即無足取信。
    （三）又按著作權法所謂之「著作」，係指「屬於文學、科學、藝術或其他學術
          範圍之創作」，故本於自己獨立之思維、智巧、技匠而具有原創性之創作
          ，即享有著作權。但原創性非如專利法所要求之新穎性，倘非重製或改作
          他人之著作，縱有雷同或相似，因屬自己獨立之創作，具有原創性，同受
          著作權法之保障（參最高法院八十九年度台上字第二七八七號判決要旨）
          。是以，受著作權法保護之著作，必須具備「原創性」，亦即該著作僅須
          具有最少限度之創意性（minimal requirement of creativity），且足
          以表現著作個性或獨特性之程度，即屬著作權法所保護之著作。而美術著
          作係著作權人以智巧、匠技、描繪或表現之繪畫、雕塑、書法或其他具有
          美感之著作。再按美術著作包括繪畫、版畫、漫畫、連環圖（卡通）、素
          描、法書（書法）、字型繪畫、雕塑、美術工藝品及其他之美術著作，內
          政部八十一年六月十日，以台（八一）內著字第八一八四○○二號公告之
          「著作權法第五條第一項各款著作內容例示」第二項第四款定有明文，且
          實務上亦認通用名詞（例如「資料袋」三字）或字型繪畫（例如英文字形
          設計）等，如以書法書寫，或經特別之字體設計，已足表現其獨創性或作
          者個人之獨特風格者，應屬著作權法第五條第一項第四款所列之美術著作
          （參最高法院八十七年度台上字第三四四九號判決要旨、台灣高等法院八
          十六年度上訴字第五一五四號刑事判決）。查，告訴人於其所營「健康煮
          涮涮鍋店」所使用之「健康煮」三字（即附圖一），尤其是第三個「煮」
          字，經以美術概念書寫，已足表示作者個人設計神韻之獨特風格，尤其該
          設計可凸顯「健康煮涮涮鍋店」炊煮火鍋料食物之沸騰暖和氣氛，特別於
          寒冬之際，可某種程度發揮吸引顧客前來消費之效果，亦堪認其足以表彰
          作者一定程度之「原創性」。是被告否認前揭字體設計係屬著作權法所規
          範之美術著作，且認無「原創性」云云，亦無足採。雖被告嗣於辯論終結
          之際，另提出電腦中文字體研究開發之「中國龍中文字庫」列印單一份，
          以表示該電腦軟體內亦存有類似告訴人前開「健康煮」之字體設計存在，
          顯見該字體設計並無原創性等情，惟按主體與觀念（思想）之抄襲，原不
          受著作權之保護，然同一主題與觀念之表達形式卻千差萬別，各具「原創
          性」，此一具有原創性之觀念表達形式，不能謂非著作權保護之標的。是
          以，苟非抄襲或剽竊他人之著作，縱兩者各自完成之著作雷同或極為相似
          ，因二者均屬自己獨立之創作，同受著作權法之保障（參最高法院八十六
          年度台上字第三三九一號、八十三年度台上字第二五○一號判決要旨）。
          依此，縱使「中國龍中文字庫」內確有類似告訴人「健康煮」之字體設計
          ，但如無證據顯示彼等係抄襲或剽竊他人著作，原本即各自享有其著作權
          ，且使用者欲利用「中國龍中文字庫」，亦須獲得該字庫權利人之授權始
          得為之，今被告抄襲仿製告訴人之創作，又何以無須告訴人之授權？
    （四）至被告另辯稱伊認為只要依據解約事項所規定之除去告訴人ＭＡＲＫ之相
          關圖形後，其餘內容均可繼續援用，且伊更改後曾要求告訴人派員南下檢
          驗，經其職員丁○○認為符合後，伊即放心使用，故伊並無侵害告訴人著
          作權之故意云云，惟查，被告與告訴人雙方於終止契約時，針對被告於契
          約存續期間使用的營業器具，在協議書上第一條固然約定「舉凡ＯＲＤＥ
          Ｒ單、招牌、制服、餐具、ＭＥＮＵ、店卡、名片等有ＭＡＲＫ之物品，
          最遲乙方應於民國８９年６月２０日前停止使用。」然此項約定，僅係針
          對「要求被告停止使用加盟契約存續期間使用之相關營業用器具」而為約
          定，如將此契約文義刻意解釋為告訴人已授權被告可以重製告訴人之菜單
          ，明顯太過牽強。其次，證人即「新概念健康煮餐飲屋」之原任或現任職
          員戊○○、乙○○固均於本院調查時證稱：伊店內之筷子包裝及菜單更改
          後（如附圖三、四），告訴人職員丁○○曾於八十九年七月間南下來收碗
          盤、查看招牌及菜單，當時丁○○審視後有表示「這樣可以了，很好！」
          等語（見本院九十年五月三十日訊問筆錄），惟證人即「健康煮涮涮鍋店
          」職員丁○○則證稱：伊當時僅係受告訴人指示到被告店內去回收碗盤，
          並未被授權檢驗被告店內之招牌或菜單等物等語（見本院前揭訊問筆錄）
          ，則證人丁○○即未足代表告訴人以授權被告使用告訴人前開著作，況被
          告於終止加盟關係後所更改之招牌，除繼續援用告訴人「健康煮」之字體
          設計外，還標明「明星開的店」等字樣，有警方執行搜索時之現場照片六
          張附卷可證，設若證人丁○○之行為果有令人誤認其已被授權負責檢視招
          牌及菜單更改之詳細內容，何以其連招牌上顯然之違約內容均未曾指明，
          反而表示「這樣可以了，很好！」等語？且依證人乙○○所述，在證人劉
          正麟前去被告店內前，被告仿製如附圖四所示之菜單，已在店內使用一段
          時日，則被告重製之行為，於丁○○前往被告店內清點碗盤之時即已完成
          ，且刻正於持續使用當中，則其又何能謂其重製行為業經著作權人即告訴
          人之同意？是其以前詞置辯，亦無足取信。
    （五）綜上所述，本件被告於加盟契約終止後，對於上開二種著作既無重製權，
          又未另經合法授權，竟仍私自重製，翻印使用於營業器具上，自屬以重製
          方法侵害他人之著作權。準此，本件事證明確，被告犯行堪以認定，應依
          法論科。
二、核被告所為，係犯著作權法第九十一條第一項之擅自以重製之方法侵害他人之著
    作財產權罪。其先後多次犯行，時間緊接，犯罪構成要件相同，顯均係基於概括
    之犯意反覆為之，應依連續犯之規定論以一罪並加重其刑。爰審酌被告犯罪之動
    機、目的、手段、對告訴人所生損害、其品行智識程度、犯罪後態度等一切情狀
    ，量處如主文所示之刑，以資懲儆。又被告前未曾受有期徒刑以上刑之宣告，有
    台灣台南地方法院檢察署刑案資料查註紀錄表及台灣高等法院被告全國前案記錄
    表各一份在卷可憑，其經此教訓後，應知所警惕，信無再犯之虞，本院因認所宣
    告之刑以暫不執行為適當，併諭知緩刑二年，以勵自新。扣案如附表所示之物，
    係被告所有並為其重製告訴人著作之物，併爰依刑法第三十八條第一項第三款規
    定宣告沒收。
據上論斷，應依刑事訴訟法第二百九十九條第一項前段，著作權法第九十一條第一項
、刑法第十一條前段、第五十六條、第七十四條第一款、第三十八條第一項第三款，
判如主文。
中      華      民      國    九十      年      七      月    二十四    日
                                  臺灣臺南地方法院刑事第五庭
                                          法  官  林彥君
右正本證明與原本無異。
如不服本判決，應於判決送達後十日內，向本院提出上訴狀。
                                          書記官  黃傳鈞
中      華      民      國    九十      年      七      月    二十四    日
附錄本案論罪科刑法條全文：
著作權法第九十一條第一項：
  擅自以重製之方法侵害他人之著作財產權者，處六月以上三年以下有期徒刑，得併
  科新台幣二十萬元以下罰金。
【附表】扣案物品清單
┌──┬─────────────┬───┐
│編號│扣案物品名稱              │數量  │
├──┼─────────────┼───┤
│１  │健康煮菜單（大）          │一本  │
├──┼─────────────┼───┤
│２  │健康煮菜單（小）          │一本  │
├──┼─────────────┼───┤
│３  │印有「健康煮」之筷子包裝  │一個  │
└──┴─────────────┴───┘


司法院資訊處製作；財團法人民間司法改革基金會備份。
